【裁判字號】    98,聲更,35
【裁判日期】    981013
【裁判案由】    聲明異議
【裁判全文】
臺灣臺中地方法院刑事裁定             98年度聲更字第35號
異 議 人    甲○○
即受刑人
上列異議人即受刑人因槍炮彈藥刀械管制條例等案件，對於臺灣
臺中地方法院檢察署檢察官於民國98年6月1日以中檢輝執維98執
聲他1697字第080440號函所為執行之指揮，聲明異議，經本院於
98 年7月16日以98年度聲字第2894號裁定後，異議人不服該裁定
提起抗告，經臺灣高等法院臺中分院於98年9月11日以98年度抗
字第822號裁定，將原裁定撤銷發回，本院更為裁定如下：
    主  文
異議駁回。
    理  由
一、聲明異議意旨略以：本件異議人即受刑人（下稱異議人）甲
    ○○前具狀向臺灣臺中地方法院檢察署聲請已執行之刑請求
    折抵刑後之強制工作三年，檢察官固以異議人「係依刑法第
    九十條第一項規定判定，而非依檢肅流氓條例宣告，依法刑
    之執行並不能折抵強制工作之保安處分」等語，而未准其聲
    請之決定。惟關於刑事處分折抵保安處分之規定，廢除前之
    檢肅流氓條例施行細則第四十六條第七款、第九款規定：「
    先執行之刑事處分接續執行保安處分，其執行期間足以折抵
    者，保安處分即免予執行」；「受刑人、受保安處分人得檢
    具事證，聲請原起訴之檢察機關，免予執行其相互折抵後之
    刑事處分、保安處分」，依保安處分執行法第一條規定，似
    應有其適用。另查，刑法第九十八條於修正理由中指出「第
    九十條第一項所宣告之強制工作，其處分均先於刑之執行，
    故處分執行完畢或一部執行而免除後，法院得免除刑全部或
    一部之執行」，客觀上已視許相互折抵無異，若先執行之刑
    已逾處分執行三年期間，而不許相互折抵，則執行將出現「
    先執行強制工作完畢之期間可免除其刑之執行」而「先於刑
    之執行期間竟不得免除強制工作之執行」，顯有失公允，且
    與上開修正理由意旨不符。再查，廢除前之檢肅流氓條例第
    二條第一項第五款規定：「品行惡劣或遊蕩無賴，有事實足
    認為有破壞社會秩序或危害他人生命、身體、自由、財產之
    習慣者」所規定之惡性程度與刑法第九十條第一項：「有犯
    罪之習慣或因遊蕩或懶惰成習而犯罪者」，明顯較重，但依
    法均可與刑事處分執行期間相互抵折之規定，而惡性較輕依
    刑法第九十條所判處之保安處分（即強制工作）均無可與刑
    事處分執行期間相互折抵之規定，既同屬為達社會防衛目的
    之保安處分，惡性較輕之保安處分執行，不能折抵徒刑，實
    有失公允。綜上所陳，本件檢察官執行之指揮即屬不當，爰
    依法提出異議等語。
二、按受刑人或其法定代理人或配偶以檢察官執行之指揮為不當
    者，得向諭知該裁判之法院聲明異議，刑事訴訟法第四百八
    十四條定有明文。而該規定所稱「檢察官執行之指揮不當」
    ，應指檢察官執行之指揮違法及執行方法不當等情形而言。
三、經查，本件異議人於九十八年五月八日向臺灣臺中地方法院
    檢察署檢察官聲請刑之執行折抵強制工作之保安處分，經該
    署檢察官於九十八年六月一日以中檢輝執維九八執聲他一六
    九七字第○八○四四○號函覆「經查台端因殺人等案經判決
    應於刑畢後強制工作三年，係依刑法第九十條第一項規定判
    定，而非依檢肅流氓條例宣告，依法刑之執行並不能折抵強
    制工作之保安處分」等語，有上開函文附卷可佐（見本院九
    十八年度聲字第二八九四號卷第七頁），嗣經異議人於九十
    八年六月十日向監所長官提出刑事聲明異議狀，記載：「二
    、本件異議人（即受刑人）前具狀向鈞院檢察署聲請已執行
    之刑請求折抵刑後之強制工作三年，檢察官固以．．．等語
    ，而未准其聲請之決定（見證一，即上開臺灣臺中地方法院
    檢察署中檢輝執維九八執聲他一六九七字第○八○四四○號
    函）．．．。四、綜上所陳，本件檢察官執行之決定即屬不
    當，為此爰依法請求鈞院鑒核，賜準刑事處分折抵刑後強制
    工作之保安處分，以資救濟而保人權。」等語，則異議人係
    對檢察官上開駁回其所聲請刑之執行折抵刑後強制工作之執
    行指揮聲明異議，應堪認定。又異議人因未經許可寄藏手槍
    等案件，經本院於九十年六月十九日以九十年重訴字第六三
    九號判處有期徒刑十五年、十年，併科罰金新臺幣一百萬元
    ，應執行有期徒刑二十年，並應於刑之執行完畢或赦免後，
    令入勞動場所強制工作三年，嗣因異議人撤回上訴而確定在
    案。本院上開判決係以異議人寄藏而持有之制式手槍多達四
    枝，制式子彈亦有數十顆，並持以犯殺人罪，足認其有犯罪
    習慣，且逃亡一年有餘，無正當工作，經常出入不正當場所
    ，有遊蕩或懶惰之習性，足認其具有潛在之危險性格，有藉
    保安處分之強制工作方式來達到教化與治療之目的，認有依
    槍砲彈藥刀械管制條例第十九條第一項、刑法第九十條第一
    項規定宣告施以強制工作之必要，而宣告於刑之執行完畢或
    赦免後，令入勞動場所強制工作三年等情，亦有本院上開刑
    事判決一份附卷可查，而依槍砲彈藥刀械管制條例第十九條
    第一項、刑法第九十條第一項規定宣告之強制工作，均未有
    以刑期折抵強制工作之規定，亦無準用廢止前檢肅流氓條例
    第二十一條所規定刑期可與強制工作相互折抵之條文，則檢
    察官上開於本案執行之指揮，經核並無不當。
四、另就異議意旨所引之廢止前檢肅流氓條例施行細則第四十六
    條係指受裁定感訓處分之流氓行為，同時觸犯刑事法律者，
    經判決有罪確定，其執行之有期徒刑、拘役或保安處分，與
    感訓處分之感訓期間，如何相互折抵之規定，然保安處分中
    之強制工作，旨在對嚴重職業性犯罪及欠缺正確工作觀念或
    無正常工作因而犯罪者，強制其從事勞動，學習一技之長及
    正確之謀生觀念，使其日後重返社會，能適應社會生活。另
    按檢肅流氓條例審認流氓之程序，之所以異於一般刑事案件
    ，乃在於「流氓之結眾恃強、逞兇欺壓、橫行蔓延、怙惡不
    悛，為社會不容，惟其劣行，使受害者懾於兇殘，懍其報復
    ，只能忍氣吞聲，不敢舉發指證」之故。而檢肅流氓條例交
    付感訓處分在立法上，原則上應先對流氓行為人告誡後並進
    而輔導，以達協助行為人再社會化並改善行為人潛在危險性
    格之立法目的，而感訓處分具有最後手段之特質，必在輔導
    無法有效制止不法行為或流氓行為情節重大，對於行為人未
    來行為無相當期待性時，始認有以感訓處分矯正行為人之必
    要。綜上，可知保安處分之強制工作與檢肅流氓條例之交付
    感訓處分之立法目的及性質並不相同，則異議意旨徒憑己意
    ，認本件得適用廢止前檢肅流氓條例第四十六條之規定，以
    刑期折抵強制工作，顯就法律之規定有所誤解，並非可採。
五、至異議意旨所指刑法第九十八條之規定，因刑法第九十條於
    九十五年七月一日修正施行，將刑後強制工作修正為刑前強
    制工作之同時，第九十八條第二項配合修正為『刑前強制工
    作處分執行完畢或一部執行而免除後，得免其刑之執行』，
    而九十五年六月十四日總統公布之刑事訴訟法第四百八十一
    條亦配合修正為上開免其刑之執行，由檢察官聲請該案犯罪
    事實最後裁判之法院裁定之。則本案異議人係依修正前刑法
    第九十條第一項判決刑後強制工作確定，並依修正前刑法規
    定先執行有期徒刑，其本得依修正前刑法第九十八條及修正
    前刑事訴訟法第四百八十一條之規定，於刑之執行完畢或赦
    免後，認為無執行之必要者，由檢察官聲請法院裁定免其處
    分之執行。惟刑事訴訟法第四百八十一條修正施行後，該條
    規定所指之刑法第九十條第一項、第二項已無刑後強制工作
    規定，即無從據以聲請免除刑後強制工作，顯然影響異議人
    既存之有利法律地位。按立法者本應設而未設『限制新法於
    生效後適用範圍之特別規定』，即過渡條款，以適度排除新
    法於生效後之適用，或採取其他合法之補救措施，顯然構成
    法律之漏洞。揆諸司法院釋字第六二○號解釋理由書所載意
    旨，基於保障人民基本權，並符合憲法上信賴保護原則、比
    例原則及平等原則之要求，於法律容許漏洞補充之範圍內，
    為保護異議人對舊法之信賴，使其在原徒刑執行期間之正當
    表現獲得應有之法律評價，應認檢察官仍得依新刑事訴訟法
    第四八一條之規定，向該案犯罪事實最後裁判之法院提出免
    除刑後強制工作之聲請（臺灣高等法院臺中分院九十六年抗
    字第一○八八號裁定意旨參照）。準此，本件異議人雖於舊
    法期間受強制工作之宣告，惟其若認有免予執行強制工作之
    事由，自應於刑之執行完畢或赦免後，由（或請求）檢察官
    向法院提出聲請，併予敘明。
六、綜上所述，本件檢察官所為之上開執行指揮，依法並無不當
    ，異議人對此聲明異議並無理由，應予駁回。
據上論斷，應依刑事訴訟法第486條裁定如主文。
中    華    民    國    98    年    10    月  13  日
                  刑事第八庭  法  官  許金樹
以上正本證明與原本無異。
如不服本裁定，應於裁定送達後5日內向本院，提出抗告狀。
                              書記官  王崑煜
中    華    民    國    98    年    10    月  13    日


司法院資訊處製作；財團法人民間司法改革基金會備份。
